【裁判字號】    98,訴,1532
【裁判日期】    981103
【裁判案由】    返還代墊款等
【裁判全文】
臺灣板橋地方法院民事判決              98年度訴字第1532號
原      告  吉順包裝工業股份有限公司
法定代理人  乙○○
被      告  甲○○
上列當事人間請求返還代墊款等事件，本院於民國98年10月20日
言詞辯論終結，判決如下：
    主  文
被告應給付原告新臺幣柒拾萬元及自民國九十八年六月十五日起
至清償日止，按年息百分之五計算之利息。
訴訟費用由被告負擔。
本判決於原告以新臺幣貳拾肆萬元供擔保後，得假執行；但被告
如於假執行程序實施前，以新臺幣柒拾萬元為原告預供擔保，得
免為假執行。
    事  實
一、按訴狀送達後，原告不得將原訴變更或追加他訴。但請求之
    基礎事實同一，或擴張或減縮應受判決事項之聲明者，不在
    此限，民事訴訟法第255 條第1 項第2 、3 款分別定有明文
    。本件原告起訴原聲明：被告應給付原告新臺幣（下同）73
    5,200 元，及自支付命令送達被告翌日起至清償日止，按年
    息百分之5 計算之利息。嗣於本院民國98年10月20日言詞辯
    論期日當庭減縮其訴之聲明為：被告應給付原告70萬元，及
    自支付命令送達被告翌日起至清償日止，按年息百分之5 計
    算之利息。核原告上開所為係本於被告駕車肇事之同一請求
    基礎事實，而擴張、減縮應受判決事項之聲明，合於前揭法
    條規定，應予准許。
二、原告主張：
  (一)被告擔任原告公司維修技術員兼司機，於98年2 月9 日到職
    ，簽署員工手冊，員工手冊第2.3.工作規則之2.4.4 規定：
    「因公駕車發生肇禍事件，經查核確認為個人行為，由個人
    自行負責。」查被告於98年2 月21日上午8 時21分許，駕駛
    車牌號碼9805-RR 小貨車執行職務，沿臺北縣新莊市○○○
    路右轉民安路往中正路方向行駛，該段路面狀況及視距良好
    ，本即應注意車前狀況並隨時採取必要之安全措施，惟於將
    近行人穿越道時，竟疏未注意車前狀況及減速慢行即貿然右
    轉，適值被害人蔡行陸橫越馬路，致遭其所駕駛之前揭貨車
    右後視鏡撞擊，並往前倒臥而續經左前輪輾壓，雖經送醫急
    救，仍於到院前因全身多處外傷致顱內出血併氣血胸傷重不
    治死亡，經臺北縣政府警察局交通事故初步分析研判結果，
    確認係被告疏於注意車前狀況，肇事致人死亡，須被告自行
    負責，被害人蔡行陸家屬與被告多次協商，並由原告及保險
    公司參與，最後於98年4 月2 日在臺北縣新莊市調解委員會
    達成調解，以總額370 萬元賠償被害人蔡行陸家屬，扣除由
    新安東京海上產險公司賠償300 萬元（含強制險150 萬元）
    ，其餘70萬元則由被告負擔。詎被告於簽立調解書後不久，
    於98年4 月14日竟不告而別，經原告公司電話聯絡並寄存證
    信函催促，仍置之不理，現由原告代償給付70萬元予被害人
    蔡行陸之家屬蔡黃招治等8 人，而民法第188 條第3 項立法
    理由謂：「僱用人賠償損害時，不問其賠償情形如何，均得
    於賠償後向受僱人行使求償權，蓋以加害行為，究係出於受
    僱人，當然不能免除責任也，故設第3 項以明其旨。」（並
    參見最高法院85年度台上字第1131號判決要旨），是原告自
    得依民法188 條第3 項向被告請求償還。
  (二)對被告抗辯之陳述：
    1.被告之所以駕車肇事致被害人蔡行陸死亡，係因其執行職
      務本身駕車不注意所致，與員工手冊如何訂定毫無關聯，
      蓋員工手冊規定內容，包括全體員工應共同遵守之差勤管
      理、服務信條，福利措施等，皆為公司治理所必要，屬公
      司內部管理建立制度之基礎，亦符合勞動基準法（下稱勞
      基法）之相關規定，並無不法情事。又其並非勞動契約，
      而為能貫徹全體都能共同遵守，本應全體同仁周知，尤其
      新進員工更應知悉，以免嗣後違反規定而藉口不知，所以
      給與員工簽章以示其知曉，是公司並無簽章必要，而公司
      管理之規約行之有年，所有員工皆一體適用，並無其他人
      因此而造成損害他人之情事，可見被告個人之過失，完全
      與員工手冊無涉。
    2.原告公司負責人於被告肇事接到消息後立即指派主管趕到
      現場，作多項處理，並陪同被告到警局製作筆錄，原告公
      司負責人緊急籌措保證金並親自到檢察署具保將被告保釋
      出來，尤其事後多次到被害人處慰問，以免被害人家屬不
      諒解被告而有不理性之情事發生，稍後又因被害人家屬之
      請求賠償，乃積極與之協商，並全程參加被告與受害家屬
      的賠償協商會議及調解，更且多次要求保險公司一起參加
      協商並協助處理理賠事宜。最後終於圓滿達到被害人家屬
      能夠理性同意，其所付出的心力只有交瘁兩字可以形容，
      被告居然事後如是說，實令人痛心。
  (三)併為聲明：1.被告應給付原告70萬元，及自支付命令送達被
    告翌日起至清償日止，按年息百分之5 計算之利息。2.願供
    擔保請准宣告假執行。
二、被告則抗辯：
  (一)原告公司所制定之員工手冊係屬制式化契約，對被告顯不公
    平，違反公平交易法，應屬無效。例如「新人考核」第2.2.
    1 條規定新進人員辦報到手續後，得先予作業觀察一段時間
    …。請問「一段時間」是多長，並未明文規定，對員工顯失
    公平；「作業時間」第2.3.1.3 規定星期日、固定假日休息
    、雙週六休息、單週六休息半日…。星期六上班不算加班，
    對員工顯失公平，於上開員工手冊中對員工不公平待遇不勝
    枚舉。
  (二)上開員工手冊違反勞動基準法，應屬無效。例如：「作息時
    間」2.3.1.2 為有效提升公司人力資本，每天17：00跟18：
    00為公司針對外勤人員與特殊必要人員，進行教育訓練與業
    務會議輔導。…以上係原告公司假借訓練之名進行「加班」
    之實，藉以逃避勞基法。核對員工手冊2.4.18上午11：30、
    下午17：30回報所在位置，以及未送客戶家數…。則下午17
    ：00後已為下班時間，為何員工17：30後還要在馬路上送貨
    ？有算加班嗎？再例如單週六上班也不算加班。
  (三)依民法之規定，契約應由雙方當事人意思表示一致，方屬有
    效，上開員工手冊無雙方當事人簽名蓋章，應屬無效。
  (四)被告於98年2 月21日上班期間，駕駛原告公司之貨車「因公
    肇事」，惟被害人蔡行陸違法在先，加上原告公司之貨車保
    養不週、煞車不靈所致。
  (五)依上開員工手冊2.4.4 之規定，須因公肇事且經查核確認個
    人之行為始由個人負責。依98年4 月2 日臺北縣警察局道路
    交通事故初步分析研判表，即表明「係被害人蔡行陸涉嫌在
    劃有分向限制線禁止行人穿越之路段穿越道路」，職是之故
    ，並非被告「個人之行為」所致，被告駕車已盡到「應注意
    且有注意」之注意義務。
  (六)原告公司賠償被害人蔡行陸之家屬70萬元，係原告公司答應
    願意支出。
  (七)併為答辯聲明：原告之訴駁回及假執行之聲請駁回；如受不
    利判決，願供擔保請准宣告免為假執行。
三、兩造不爭執之事實：
    被告自98年2 月9 日起任職於原告公司，擔任維修技術員兼
    司機，其於98年2 月21日駕駛原告公司之上開小貨車肇事致
    被害人蔡行陸死亡，嗣經臺北縣新莊市調解委員會調解成立
    ，原告公司與被告願連帶賠償被害人蔡行陸家屬370 萬元後
    ，新安東京海上產險公司先給付被害人蔡行陸之家屬300 萬
    元，原告公司再給付被害人蔡行陸之家屬70萬元等情，有原
    告公司提出之臺北縣新莊市公所98北縣莊民字第0980027309
    號（函）及所附之98年刑調字第902 號臺北縣新莊市調解委
    員會調解書、吉順包裝工業股份有限公司同意書、郵局存證
    信函4 紙、代償收據、臺北縣政府警察局道路交通事故初步
    分析研判表等件影本為證，且為被告所不爭執，應堪信為真
    。
四、兩造爭執之事項：
    原告主張被告為其員工，其因執行職務駕車肇事，且係個人
    行為，應由個人自行負責，遂依民法第188 條第3 項規定，
    請求被告償還其已支付之賠償金70萬元，惟為被告所否認，
    並以前揭情詞置辯，是本件之爭點應為：(一)上開員工手冊是
    否違反公平交易法、勞動基準法，且未經雙方當事人簽名蓋
    章而無效？(二)被告是否因執行職務，不法侵害他人之權利，
    原告公司對被告有求償權？
五、得心證之理由：
  (一)原告公司所制定之員工手冊應為有效：
    1.按在現代勞務關係中，因企業之規模漸趨龐大受僱人數超
      過一定比例者，僱主為提高人事行政管理之效率，節省成
      本有效從事市場競爭，就工作場所、內容、方式等應注意
      事項，及受僱人之差勤、退休、撫恤及資遣等各種工作條
      件，通常訂有共通適用之規範，俾受僱人一體遵循，此規
      範即工作規則。勞工與僱主間之勞動條件依工作規則之內
      容而定，有拘束勞工與雇主雙方之效力，而不論勞工是否
      知悉工作規則之存在及其內容，或是否予以同意，除該工
      作規則違反法律強制規定或團體協商外，當然成為僱傭契
      約內容之一部。僱主就工作規則為不利勞工之變更時，原
      則上不能拘束表示反對之勞工；但其變更具有合理性時，
      則可拘束表示反對之勞工（最高法院88年度台上字第1696
      號判決可資參照）。
    2.查被告為原告公司員工乙節雙方並不爭執，已如前述，依
      前揭判決要旨，原告公司所制定之員工手冊即為工作規則
      ，原、被告間之勞動條件依工作規則之內容而定，有拘束
      雙方之效力，則縱使該員工手冊未經被告同意或簽名蓋章
      ，亦不影響員工手冊之效力，且查被告未就上開員工手冊
      之規定違反公平交易法、勞動基準法之何項規定提出具體
      事證以實其說，是該員工手冊當然成為僱傭契約內容之一
      部，故被告抗辯原告公司所制定之員工手冊違反公平交易
      法、勞動基準法且未經其簽名蓋章而無效，並非可採。
  (二)被告因駕車執行職務發生肇禍事件，不法侵害他人權利，原
    告公司對被告有求償權：
    1.按「受僱人因執行職務，不法侵害他人之權利者，由僱用
      人與行為人連帶負損害賠償責任。」、「僱用人賠償損害
      時，對於為侵權行為之受僱人，有受償權」、「連帶債務
      人中之一人，因清償、代物清償、提存、抵銷或混同，致
      他債務人同免責任者，得向他債務人請求償還各自分擔之
      部分，並自免責時起之利息」民法第188 條第1 項前段、
      第3 項、第281 條第1 項分別定有明文。觀諸民法第188
      條第3 項立法理由謂僱用人賠償損害時，不問其賠償情形
      如何，均得於賠償後向受僱人行使求償權，蓋以加害行為
      究係出於受僱人，當然不能免除責任也。
    2.查被告係原告公司之維修技術員兼司機，平日以駕駛營業
      小貨車載貨為其工作內容，係從事駕駛業務之人。其於98
      年2 月21日上午8 時21分許，駕駛上開營業小貨車，沿臺
      北縣新莊市○○○路右轉民安路往中正路方向行駛之際，
      本應注意汽車行駛時，駕駛人應注意車前狀況及兩車併行
      之間隔，並隨時採取必要之安全措施；且行經設有彎道路
      段，應減速慢行，作隨時停車之準備，而依當時天候晴、
      日間自然光線、現場市區道路○○○路面、乾燥、無缺陷
      、無障礙物、視距良好等一切情形，亦無不能注意之情事
      ，竟疏未減速慢行，且未注意車前狀況，即貿然右轉，其
      所駕駛營業小貨車之右後視鏡不慎撞及適徒步由南往北方
      向橫越民安路之被害人蔡行陸（未行走行人穿越道），致
      被害人蔡行陸往前倒臥，而續遭行進中之上開貨車左前車
      輪碾壓，導致顱內出血併氣血胸，經送醫急救仍不治死亡
      。被告於肇事後，留在現場等候警員到場處理，嗣於有偵
      查犯罪權限之機關人員知悉其犯罪前，向到場處理之警員
      承認其為肇事人而自首等事實，為本院以98年度交簡字第
      4716號判決所審認，並有原告公司提出之臺北縣政府警察
      局道路交通事故初步分析研判表影本為證，且被告上開犯
      罪事實，經本院刑事庭審理結果，認被告駕車肇事係觸犯
      刑法第276 條業務過失致死罪，判處有期徒刑8 個月，緩
      刑3 年，亦經本院依職權調取上開刑事案件全卷核閱無訛
      ，而被告於本院98年10月20日言詞辯論期日對上開刑事判
      決表示並未爭執，故縱認被害人蔡行陸未行走行人穿越道
      而有過失，仍無礙被告於執行職務時因個人過失行為，致
      被害人蔡行陸死亡之事實，被告自應負侵權行為之損害賠
      償責任，是被告抗辯被害人蔡行陸亦與有過失，被告毋庸
      負責並無可採；又被告抗辯原告公司所有之上開小貨車保
      養不週而煞車失靈致被害人蔡行陸死亡一節，並未舉證以
      實其說，被告此辯亦無可採。至被告再抗辯：賠償被害人
      蔡行陸之家屬70萬元，係原告公司答應願意支出云云，然
      此節非但為原告所否認，且原告係基於僱用人之身分和被
      告共同與被害人蔡行陸家屬成立調解並賠償損害，故其願
      意賠償，係依法盡其僱用人之責任（前開民法第188 條第
      1 項前段規定參照），並非拋棄對被告之求償權，是被告
      此部分辯解，亦非有據。
六、綜上所述，本件被告既為原告公司之受僱人，於執行駕駛職
    務不法侵害他人致死，則僱用人之原告公司於給付70萬元賠
    償金額予被害人蔡行陸之家屬，致被告同免責任後，對於應
    負終局責任之被告自有求償權。從而，原告公司請求被告給
    付70萬元及自98年6 月15日（本件支付命令聲請狀於98年6
    月4 日寄存送達廣福派出所）起至清償日止，按年息百分之
    5 計算之利息，為有理由，應予准許。
七、兩造陳明願供擔保，分別聲請宣告假執行或免為假執行，經
    核均無不合，爰分別酌定相當之擔保金額宣告之。
八、據上論結，本件原告公司之訴為有理由，依民事訴訟法第78
    條、第390 條第2 項、第392 條第2 項，判決如主文。
中    華    民    國    98    年    11    月    3     日
                  民事第一庭    法  官  高文淵
以上正本係照原本作成
如對本判決上訴，須於判決送達後20日內向本院提出上訴狀
中    華    民    國    98    年    11    月    3     日
                                書記官  許慧貞


司法院資訊處製作；財團法人民間司法改革基金會備份。
